【裁判字號】    97,上易,393
【裁判日期】    980930
【裁判案由】    損害賠償
【裁判全文】
臺灣高等法院臺中分院民事判決  97年度上易字第393號
上  訴  人即
附帶被上訴人  乙○○
訴 訟 代理人  楊瓊雅  律師
被 上 訴人即
附 帶 上訴人  甲○○
訴 訟 代理人  丙○○
上列當事人間請求損害賠償事件，上訴人對於中華民國97年9月
11日臺灣臺中地方法院96年度訴字第2759號第一審判決提起上訴
，被上訴人並為附帶上訴，本院於98年9月23日言詞辯論終結，
判決如下：
    主  文
上訴駁回。
原判決關於駁回附帶上訴人後開第二項之訴部分，及命其負擔訴
訟費用之裁判廢棄。
附帶被上訴人應再給付附帶上訴人新台幣壹拾陸萬元及自民國96
年11月7日起至清償日止，按週年利率百分之5計算之利息。
其餘附帶上訴駁回。
第一審訴訟費用關於命附帶上訴人負擔部分，及第二審訴訟費用
關於附帶上訴部分，由附帶被上訴人負擔25分之3，餘由附帶上
訴人負擔；第二審訴訟費用關於上訴部分，由上訴人負擔。
    事實及理由
一、被上訴人即附帶上訴人甲○○（下稱被上訴人）起訴主張：
    上訴人即附帶被上訴人乙○○（下稱上訴人）於民國95年9
    月4日8時24分許，騎乘車牌號碼IND-670號重機車，沿台中
    市○○路由南往北方向行駛外側快車道，途經同路與大墩十
    街口，正欲變換車道左轉大墩十街時，其原應注意行車遇有
    左轉彎時，應先顯示車輛前後之左邊方向燈光，或由駕駛人
    表示左臂平伸，手掌向下之手勢，且應讓直行車道之車輛先
    行，並應距交岔路口30公尺前顯示方向燈或手勢，行至交岔
    路口中心處左轉。且依當時天候路況均良好，亦無不能注意
    之情事，乃上訴人疏於注意，於進入上開路口之際，始突然
    左轉，適被上訴人騎乘車牌號碼JX7-300號重機車，亦沿大
    墩路外側車道由南往北行駛至上開路口，正欲直行穿越上開
    路口，被上訴人所騎乘之重機車右前車頭因而躲閃不及，致
    與上訴人上開重機車左後車尾發生擦撞，進而人車倒地，被
    上訴人因而受有右動眼神經損傷、右眼外傷性眼皮下垂、右
    腳第五蹠骨骨折、頭部撕裂等傷，上訴人上述過失行為，業
    經臺灣臺中地方法院檢察署（下稱台中地檢署）檢察官偵查
    提起公訴，並經原法院96年度交易字第328號、本院96年度
    交上易字第1905號刑事判決確定，為此依民法第184條、191
    條之2、第193條、第195條規定提出本件訴訟，請求上訴人
    因其過失侵權行為，賠償被上訴人所受損害，其項目及數額
    分述如次：(一)醫療費用：本件交通事故發生後，被上訴人支
    付醫療費用共新台幣（下同）166,745元。(二)看護費用：13,
    000元。(三)薪資減損：35,000元。(四)交通費用：10萬元。(五)
    其他必要用品支出費用：44,360元。(六)勞動能力減損部分：
    1,478,697元。被上訴人所受傷害係屬勞工保險條例第53條
   「勞工保險殘廢給付標準表」所列第13等級之殘障，勞動能
    力終身減損百分之23.07。而被上訴人因本件車禍受傷時年
    32歲(63年7月10日生)，被上訴人就此部分得請求上訴人賠
    償之金額即為1,478,697元。(七)將來醫藥費：1,691,324元。
    被上訴人每日眼睛之漲痛，西醫醫生只能建議使用縮瞳劑，
    藉助外力讓瞳孔變小，又云縮瞳劑點太多可能造成其他後遺
    症。被上訴人只能尋求中醫治療，而中醫針灸治療，刺激視
    神經活化，係被上訴人為了維持視神經傷害後，減少視神經
    病變，降低每天眼睛漲痛帶來之不適感所採取選項之一，被
    上訴人就此部分得請求上訴人賠償約為1,691,324元。(八)精
    神慰撫金：290萬元。以上共6,429,126元。訴之聲明：(1)上
    訴人應給付被上訴人6,429,126元，及自96年11月7日起至清
    償日止，按週年利率百分之5計算之利息；(2)願供擔保，請
    准宣告假執行。
二、上訴人則略以下列各詞抗辯：
    (一)上訴人左轉時確實有從後照鏡看後方，確認後方來車之距
      離應不致撞到，上訴人已盡相當注意義務，而被上訴人為
      銀行從業人員，案發時間為上午8時24分，因被上訴人急
      趕著上班，行經路口時車速仍快完全未減速，亦未與前車
      保持安全距離，未注意車前狀況，才會自後撞到上訴人機
      車左後尾部，倘被上訴人稍加注意車前狀況並保持安全距
      離，行經路口時稍加減速，均能採取煞避措失，防免本件
      車禍之發生，縱使撞上上訴人機車亦不致於受到太大損害
      ，對於車禍造成被上訴人損害之發生，被上訴人亦與有過
      失，斟酌兩造過失程度及原因力之強弱，過失比例被上訴
      人應負70%責任，上訴人應負30%責任，上訴人自得主張過
      失相抵。
    (二)依端容眼科醫院診所96年10月28日出具診斷證明書醫師囑
      言視力右眼矯正後1.0，及林新醫院96年5月11日以林醫仁
      字第0960000190號函覆說明：病患目前視能不會造成嚴重
      減損等情，被上訴人所受之傷非屬刑法第10條第4項第1款
      規定之重傷。
    (三)被上訴人主張支付醫療費用部分，其中林新醫院95年9月4
      日至95年9月16日住院費用收據中，關於證明書費360元、
      膳食費1,650元，及96年1月19日證明書費200元，均非醫
      療必要支出，應予剔除。被上訴人主張住院看護費用部分
      13.000元，及受有工作損失35,000元，上訴人均不爭執。
    (四)被上訴人96年5月8日刑事附帶民事訴訟起訴狀提出95年9
      月至96年1月間之加油收據計13,000元，並非純粹全為被
      上訴人就醫使用耗油，上訴人同意以該期間加油支出除以
      3做為被上訴人交通費用之支出，計4,333元。被上訴人主
      張上訴人應賠償醫療藥劑用品費用26,114元部分，除95年
      9月3日人工皮198元、透氣膠管60元，95年9月13日人工皮
      396元，95年9月26日眼罩20元、人工皮80元，95年9月28
      日眼罩50元，95年10月30日弱視眼罩100元，95 年11月13
      日弱視眼罩240元，96年5月1日弱視眼罩480元，合計1,62
      4元，可認為相關醫療費用之支出外，其餘項目，如發票
      未記載名稱之「藥品」等等支出，應與醫療必要者無關，
      被上訴人應不得請求。又醫囑「為保護受傷的視神經和視
      網膜，必需經常性服用維他命B群和葉黃素」等語，僅係
      保健之建議，是否屬醫療之必要支出，尚待查明，且被上
      訴人「瞳孔散大」並非永久無法再改善，故經常性服用維
      他命B群和葉黃素並非治療被上訴人車禍所受傷害之必要
      。另被上訴人至配得美眼鏡行配置眼鏡其中一副為近視眼
      鏡，不得請求，另因瞳孔散大需配遮光眼鏡支出3,500元
      ，上訴人不爭執。
    (五)被上訴人車禍後所受之右眼外傷性眼皮下垂、右腳第五蹠
      骨骨折、頭部撕裂傷等傷害均已痊癒，而右動眼神經損傷
      經治療後，林新醫院診斷證明書載：「右眼外傷性瞳孔散
      大，造成畏光，視覺影像不良，經陸個月觀察，瞳孔散大
      ，情況永久無法再改善。」，惟林新醫院病歷載被上訴人
      視力矯正前右眼0.3、左眼0.6(近視)，矯正後均為1.0 ，
      端容眼科醫院診所95年10月28日出具診斷證明書載被上訴
      人兩眼視力經矯正後右眼1.0、左眼1.2，兩眼視力正常，
      右眼視能並無嚴重減損，對於勞動並無顯著之妨礙，本件
      被上訴人出院休養後旋即回復上班，對其工作並無影響，
      其勞動能力並無減損。被上訴人右眼所受傷害不符合「勞
      工保險殘廢給付標準表」所列「由於外傷引起高度之外傷
      性散瞳，且『羞明流淚顯著』，對於勞動有顯著之妨礙」
      第13等級殘障標準之情形。
    (六)依據行政院國軍退除役官兵輔導委員會台中榮民總醫院（
      下稱台中榮民總醫院）97年4月25日中榮醫企字第0970006
      54 3號函說明二表示被上訴人目前狀況尚且穩定，不需任
      何侵襲性治療或手術，目前只需數個月（2-3個月甚至半
      年）追蹤一次即可等語，故被上訴人請求之將來醫藥費，
      可依每年3-4次門診費用來推算，被上訴人如半年追蹤1次
      ，1年門診2次，每次門診費用150元，餘命尚有48年，則
      為14,400元。被上訴人右眼經治療後均已痊癒，右眼視力
      矯正後1.0，視能並無嚴重減損，出院休養後即回復上班
      ，且能騎乘機車上下班，所受傷害尚屬輕徵，而上訴人也
      不願發生交通事故，車禍後亦積極與被上訴人洽談和解事
      宜，惟被上訴人請求金額過高而無法達成和解，上訴人承
      受之心理壓力亦無法言喻，被上訴人請求精神慰撫金290
      萬元過高，非上訴人所能負擔，應以4萬5千元為適當。而
      被上訴人於本件交通事故發生後，已領有強制汽車責任險
      保險金，自應視為加害人損害賠償金額之一部分，應予扣
      除。(七)答辯之聲明：(1)被上訴人之訴及假執行聲請均駁回
      。(2)如受不利判決，願供擔保請准宣告免為假執行。
三、原審審酌兩造提出之攻擊防禦方法後，判決上訴人應給付被
    上訴人1,332,266元，及自96年11月7日起至清償日止，按週
    年利率百分之5計算之利息；就上開被上訴人勝訴部分，依
    兩造陳明酌定擔保金後，分別宣告假執行及免為假執行；並
    駁回被上訴人其餘之訴及其假執行之聲請。上訴人對原審判
    決其敗訴部分不服，提起上訴，被上訴人則為附帶上訴。上
    訴人於本院聲明，求為判決：(一)上訴部分：1.原判決不利於
    上訴人部分均廢棄；2.上廢棄部分，被上訴人在第一審之訴
    及其假執行之聲請均駁回；3.第一審廢棄部分及第二審訴訟
    費用均由被上訴人負擔；4.如受不利之判決時，請准上訴人
    提供擔保免為假執行。(二)附帶上訴部分：1.附帶上訴人之附
    帶上訴均駁回；2.第一、二審訴訟費用由附帶上訴人負擔。
    被上訴人於本院之聲明：(一)上訴部分：1.請求駁回上訴；2.
    第二審訴訟費用由上訴人負擔。(二)附帶上訴部分：1.原判決
    不利於附帶上訴人部分廢棄；2.上廢棄部分，附帶被上訴人
    應再給付附帶上訴人139萬147元整及自起訴狀繕本送達附帶
    被上訴人之翌日起至清償之日止，按年息百分之5計算之利
    息；3.第一、二審訴訟費用均由附帶被上訴人負擔。（被上
    訴人其餘敗訴部分，未據聲明不服。）
四、被上訴人主張：上訴人於95年9月4日8時24分許，騎乘車牌
    號碼IND-670號重機車，沿台中市○○路由南往北方向行駛
    外側快車道，途經同路與大墩十街口，正欲變換車道左轉大
    墩十街時，其原應注意行車遇有左轉彎時，應先顯示車輛前
    後之左邊方向燈光，或由駕駛人表示左臂平伸，手掌向下之
    手勢，且應讓直行車道之車輛先行，並應距交岔路口30公尺
    前顯示方向燈或手勢，行至交岔路口中心處左轉。乃上訴人
    疏於注意，於進入上開路口之際，始突然左轉，適被上訴人
    騎乘車牌號碼JX7-300號重機車，亦沿大墩路外側車道由南
    往北行駛至上開路口，正欲直行穿越上開路口，被上訴人所
    騎乘之重機車右前車頭因而躲閃不及，致與上訴人上開重機
    車左後車尾發生擦撞，進而人車倒地，被上訴人因而受有右
    動眼神經損傷、右眼外傷性眼皮下垂、右腳第五蹠骨骨折、
    頭部撕裂等傷，上訴人上開過失刑責，業經本院96年度交上
    易字第1905號判處有期徒刑4月，減為有期徒刑2月確定等情
    ，業據被上訴人提出診斷證明書、收據均影本等件為證，且
    有上開刑事偵查卷及一審刑事影卷、本院96年度交上易字第
    1905號刑事判決一件可稽，復為上訴人所不爭，此部分堪信
    為真實。
五、上訴人雖辯稱本件車禍因兩造雙方之過失行為所共同肇致，
    被上訴人與有過失，上訴人於事故當時並無被上訴人所指「
    變換車道及超車不當者應負全責」、「車外線左轉彎應負全
    責」等情形，兩造當時均在同一車道，上訴人騎乘在前，被
    上訴人騎乘在後，並無變換車道及超車不當之情形，被上訴
    人於車禍前竟不知上訴人機車之行向，顯然其未注意車前狀
    況，而當時上訴人機車已於路口停等，因被上訴人急趕著至
    銀行上班，行經路口時車速仍快完全未減速，亦未與前車保
    持安全距離，未注意車前狀況，才會自後撞到上訴人機車左
    後尾部，被上訴人稍加注意即能避免危險之發生，故應由被
    上訴人負百分之80之過失責任云云。
  (一)惟按「行車遇有轉向、減速暫停、讓車、倒車、變換車道等
    情況時所用之燈光及駕駛人之手勢，應依左列規定：二、左
    轉彎時，應先顯示車輛前後之左邊方向燈光，或由駕駛人表
    示左臂平伸，手掌向下之手勢。」、「汽車行駛至交岔路口
    ，其行進、轉彎，應依下列規定：五、左轉彎時，應距交岔
    路口三十公尺前顯示方向燈或手勢，行至交岔路口中心處左
    轉，並不得占用來車道搶先左轉…。七、轉彎車應讓直行車
    先行。」，道路交通安全規則第91條第2款及第102條第1項
    第5、7款定有明文。查上訴人為領有合法重型機車駕駛執照
    之人，騎乘機車時，自應就此注意及之，乃竟疏未注意，非
    但未顯示左轉方向燈，亦未讓同向在其左後側之被上訴人直
    行機車先行，即貿然左轉以致肇事，從後直行之被上訴人自
    難以防範，此有道路交通事故現場圖、調查報告表(1)(2)及上
    訴人在警訊交事故談話紀錄表均影本附偵查影卷（見台中地
    檢署96年度偵字第5090號影卷第13頁至第16頁）可稽，上訴
    人顯有過失，自屬明確。
  (二)況本件送台灣省台中市區車輛行車事故鑑定委員會鑑定結果
    ，認：「乙○○駕駛重機車於交岔路口前未顯示方向燈即左
    轉彎而未注意讓左後直行車先行，為肇事主因。甲○○駕駛
    重機車疏未注意車前狀況，為肇事次因。」。此有該委員會
    98 年4月23日中市行字第0985401175號函附鑑定意見書一件
    附卷可稽（見本院卷(一)第251至252頁）。且上訴人為刑事庭
    認定有過失，業經本院以上訴人因過失傷害人，判處有期徒
    刑4月，減為有期徒刑2月確定在案。則上訴人因騎乘機車有
    前述之過失，致被上訴人於騎乘機車中與上訴人發生碰撞，
    因而受有前述傷害，被上訴人之受傷結果顯與上訴人之過失
    行為間具有相當因果關係而可歸責於上訴人，至臻明確。是
    上訴人稱「被上訴人急趕著上班」致肇事端，應負較大過失
    責任云云，即屬無據。
  (三)按汽車行駛時駕駛人應注意車前狀況，並隨時採取必要之安
    全措施，道路交通安全規則第94條第3項定有明文；查本件
    車禍肇事當時，被上訴人騎乘機車途經肇事地點時，本應注
    意車前狀況，並隨時採取必要之安全措施，以預防危險之發
    生，且依當時情形又無不能注意情事，竟疏未注意，致與上
    訴人所騎乘之機車發生擦撞，被上訴人就本件車禍之發生亦
    與有過失，本件車禍既因被上訴人與上訴人雙方之過失行為
    所共同肇致，且經送鑑定後，上訴人為肇事主因，被上訴人
    為肇事次因，則本院參酌雙方之過失程度，認被上訴人應負
    百分之20之過失責任，而上訴人則應負百分之80之過失責任
    。被上訴人主張其對上訴人違規之突發行為，並無從預見，
    且一經發現即盡相當之可能採取適切行為，以避免事故發生
    而終不能免於被碰撞致人車倒地之結果，並無「不預促其注
    意，或怠於避免或減少損害」之情事，被上訴人不負與有過
    失責任；充其量，僅應負百分之10之輕微過失責任云云，亦
    無可採。
六、本件上訴人於上揭時地騎乘機車因過失不法侵害被上訴人之
    身體人格權，則依民法第184條第1項、第193條第1項、第19
    5條第1項等規定，上訴人自應負侵權行為損害賠償責任。被
    上訴人請求各項賠償金額應否准許，茲審酌如下：
  (一)醫療費用：被上訴人主張其因本件交通事故受傷，經送醫治
    療，共支出醫療費用166,745元，包含端容眼科950元、中國
    醫藥學院1,120元、仲良中醫診所85,780元、富源堂接骨所
    43,000元，林新醫院住院醫療費用35,895元之事實，有其提
    出與所述情節相符，並為上訴人所不爭執之收據影本附卷為
    證，上訴人雖以證明書費360元、200元及膳食費1,650元，
    均非醫療必要支出，應予剔除等語置辯，然查民法第193條
    第1項所謂增加生活上之需要，係指被害以前並無此需要，
    因為受侵害，始有支付此費用之需要而言，因此身體或健康
    受不法侵害，需住入醫院治療，於住院期間所支付之膳食費
    用，應屬增加生活上需要之費用，加害人應予賠償，故被上
    訴人前開膳食費1,650元之請求，核屬有據；又診斷證明書
    費用之支付，乃為實現損害賠償請求權所必要花費，故被上
    訴人請求上訴人賠償診斷書費用，亦無不合。是就醫療費用
    部分被上訴人得請求166,745元。上訴人抗辯應予剔除云云
    ，為無可採。
  (二)看護費用：被上訴人主張因本件交通事故受傷住院13日，支
    出看護費用13,000元，為上訴人所不爭執，是被上訴人請求
    上訴人賠償看護費用13,000元，應予准許。
  (三)薪資減損：被上訴人主張其因本件交通事故受傷受有35,000
    元之薪資減損，為上訴人所不爭執，是被上訴人請求上訴人
    賠償薪資減損35,000元，亦應准許。
  (四)交通費用：上訴人稱被上訴人並無實際搭乘計程車而支出計
    程車車資10萬元，其係由家人開自用小客車接送救醫，實際
    支出之交通費用應為汽車加油之費用，提出加油收據僅計13
    ,000元，該汽車並非專為接送被上訴人就醫所使用，應依比
    例減少3分之2，故實際被上訴人醫療所需交通費用支出應為
    4,333元云云。惟查被上訴人主張其治療之需要，支出交通
    費用之事實，有其提出之卷附計程車費用收據、被上訴人居
    所往返醫療院所之距離、台中市政府計程車費率表等件可稽
    ，尚非無憑。而上訴人對於被上訴人因骨折致行動不便，須
    搭乘計程車之事實，並無意見，另對被上訴人至林新醫院、
    端容眼科、中國醫藥大學附設醫院就診應支出之交通費用每
    次來回以200元計，共18次，為3,600元，於原審亦不爭執。
    按當事人主張有利於己之事實者，就其事實有舉證之責任。
    但法律別有規定，或依其情形顯失公平者，不在此限。民事
    訴訟法第277條定有明文。本件被上訴人眼睛受傷必須前往
    醫院就醫，倘責令被上訴人每次皆須提出計程車費用等收據
    始得請求，顯失公平，本院參酌被上訴人受傷程度、治療情
    形暨就醫次數，並觀之被上訴人提出交通費用計程車車資證
    明，認被上訴人請求上訴人賠償其所支出交通費用10萬元，
    尚屬合理有據，應予准許。
  (五)其他必要用品支出費用：被上訴人主張其因本件交通事故支
    出其他必要用品之事實，有其提出之發票、收據等件為證，
    而上訴人對於其中95年9月3日人工皮198元、透氣膠管60元
    ，95年9月13日人工皮396元，95年9月26日眼罩20元、人工
    皮80元，95年9月28日眼罩50元，95年10月30日弱視眼罩100
    元，95年11月13日弱視眼罩240元，96年5月1日弱視眼罩480
    元，及因瞳孔散大需配遮光眼鏡支出3,500元等支出事實，
    並不爭執，堪信為真。上訴人另抗辯：被上訴人所提發票、
    收據所載之「藥品」、「保健、藥品費」或載「Catechinst
    Ly copene」、「High Pote ncy B-Complex」、「Qrticho
    kepowder」、「Cafe ohins」、「Totel-B complex」、「
    新優倍多4合1固骨膠」、「潔生沖洗液」、眼鏡等支出，與
    醫療必要者無關，不得請求云云，然查前開藥品皆為被上訴
    人因車禍骨折及視神經受損後，醫囑為養護傷勢所必要食用
    之醫療補充品，而「傑生沖洗液」則為沖洗外傷傷口使用，
    眼鏡係被上訴人因本件車禍產生視差，原先眼鏡已無法使用
    ，故亦屬必要費用，上訴人此部分抗辯，即不可採。上訴人
    以原審未勘驗被上訴人所配之眼鏡云云抗辯，惟查台中榮民
    總醫院97年3月19日中榮醫企字第0970004289號覆函稱被上
    訴人「97.1.4當時檢查右眼，仍為瞳孔擴張，右眼最佳矯正
    視力僅可達零點柒」，自95年9月4日直到97年1月4日，其間
    16個月經各大醫院多次治療均無法讓被上訴人恢復右眼最佳
    矯正視力至壹點零，足證車禍當時確已造成被上訴人視力減
    退，視力短時間內突然從壹點零降到零點柒，且台中榮民總
    醫院97年3月19日中榮醫企字第0970004289號覆函稱：「…
    …病患（即被上訴人）之『瞳孔散大』為永久不可恢復……
    病患（即被上訴人）的右眼因瞳孔散大，其瞳孔大小約為柒
    毫米，而左眼為正常瞳孔大小約為參毫米」等語，證明因此
    次車禍確造成被上訴人右眼瞳孔散大程度為左眼正常瞳孔之
    兩倍半，且「對視力品質和生活品質有其永久的影響」，故
    上訴人認眼鏡費用不得請求云云，即無可採。是就其他必要
    用品支出費用，被上訴人得請求上訴人賠償44,360元。
  (六)勞動能力減損部分：
    1.兩造就勞動能力是否減損迭有爭執，惟前經台中榮民總醫
      院鑑定結果，根據：97年1月4日台中榮民總醫院門字第
      24162720-01號診斷證明書認：「診斷：右側外傷性第三
      對腦神經麻痺併瞳孔收縮不能。處置意見：目前矯正後視
      力右眼0.7，左眼0.9，由於受傷造成瞳孔永久性的傷害，
      經觀察半年後仍未回復，瞳孔放大無法收縮，造成病人看
      東西無法聚焦，視力模糊，雙眼視力不平衡，易造成暈眩
      ，頭痛，無法久視。開車或騎車會畏光模糊影響生活安全
      造成生活困擾，永遠無法藉藥物治療痊癒。」；台中榮
      民總醫院於97年3月19日以中榮醫企字第097000428 9號函
      認：「病患宋女士於96年12月21日至本院眼科初診，當時
      檢查發現右眼瞳孔呈現擴張的現象，最佳矯正視力右眼可
      達零點柒、左眼可達壹點零，故診斷為外傷性瞳孔擴張，
      而病患再次回診的時間為97年1月4日，當時檢查右眼仍為
      瞳孔擴張，右眼最佳矯正視力亦可達零點柒，診斷為局部
      性第三對腦神經麻痺合併瞳孔收縮不能。病患之『瞳孔散
      大』為永久不可恢復。此中等程度瞳孔放大，會造成病患
      視覺聚焦能力稍差，些許視覺品質變差，會輕微畏光，對
      於視覺品質的影響應為輕度。病患的右眼因瞳孔散大，其
      瞳孔大小約為柒毫米，而左眼為正常瞳孔大小約為參毫米
      ，此種程度之瞳孔散大為中等程度，而羞明流淚的症狀並
      不顯著，對於勞動無顯著之妨礙。」；台中榮民總醫院
      於97年4月24日以中榮醫企字第0970006474號函認：「一
      、病患宋女士右眼外傷性第三對腦神經麻痺合併瞳孔收縮
      不能會造成病人看東西無法聚焦、視力模糊、雙眼視力不
      平衡，易造成暈眩、頭痛、無法久視，開車或騎車會畏光
      模糊，在精神上造成困擾。依勞保條例第五十三條所列，
      附註第一絛『精神、神經障害等級』之審定基本原則：綜
      合其病灶症狀，對於永久喪失勞動能力與影響日常生活或
      社會生活活動狀態及需他人扶助之情況，於審定時須有精
      神科、神經科、神經外科等專門醫師診斷證明資料為依據
      。本科醫師為眼科專科，可能無法為病患在此領域上做其
      專業判定，依本科醫師判定，病患並不符合『根性及末稍
      性神經麻痺』障害等級之審定。二、宋女士因右眼動眼神
      經有局部麻痺，並無礙勞動，但對視力品質和生活品質有
      其永久的影響，應符合(六)通常無礙勞動，但醫學上可證
      明其精神、神經遺有障害者：適用第十三級。右述之中樞
      神經系統障害，例如無知覺障害之錐體路及錐體外路症狀
      之輕度麻痺，依腦注氣造影檢查始可證明之輕度腦萎縮、
      腦波異常等屬之，此等症狀須據專門醫師檢查、診斷之結
      果審定之。」等情，有診斷證明書及醫院函文在卷可稽，
      足徵被上訴人瞳孔收縮不能障害顯明易見，且該「瞳孔散
      大」為永久不可恢復，應符合勞工保險條例第53條所列(
      六)通常無礙勞動，但醫學上可證明其精神、神經遺有障
      害者：適用第13級。復經台中榮民總醫院98年8月5日中榮
      醫企字第0980012599號函覆本院明確，此有該函在卷足證
      （見本院卷(二)第31頁）。
    2.本件被上訴人主張其原領月薪為30,000元，因本件交通事
      故受傷，致其勞動能力受損，訴請上訴人賠償，固非無據
      ；惟參酌卷附之醫院診斷證明書記載被上訴人受傷及復原
      程度、薪資明細單記載被上訴人從事銀行中級辦事員工作
      ，月薪為30,000元，及依「各殘廢等級喪失或減少勞動能
      力比率表」所示，其勞動能力終身減損百分之23.07，並
      被上訴人所受傷害係屬勞工保險條例第53條「勞工保險殘
      廢給付標準表」所列第13等級之殘障後，可另行取得社會
      福利救助等相關事項，本院認被上訴人因本件交通事故，
      已喪失部分工作能力，而其勞動能力減損之損害，應以每
      月5,000元為適當，又本件交通事故發生時，被上訴人（
      63年7月10日生）年齡約32歲，至勞動基準法規定強制退
      休年齡滿60歲，約有335個月，經以月別5/12%複式霍夫曼
      計算法（第一個月不扣除中間利息），被上訴人此部分所
      得一次請求賠償之損失為1,049,935元【計算式為：[5000
      209.00000000（此為335月之霍夫曼係數）]=0000000（
      小數點以下四捨五入），是被上訴人就其勞動能力減損，
      得向上訴人請求賠償1,049,935元，逾此部分所為主張，
      即非有理。
    3.雖上訴人抗辯稱被上訴人未因本件車禍事故而喪失部分工
      作能力，其勞動能力並無減損，被上訴人受傷不符合勞工
      保險殘廢給付標準表殘廢第13等級，鑑定報告之鑑定醫師
      為眼科專科，無法為病患在此領域上做其專業判定，原審
      逕依勞工保險條例第53條所列適用第13級而認其勞動能力
      終身減損百分之23.07，而自行認定被上訴人受有勞動能
      力減損之損害每月5,000元，上訴人應賠償1,049,935元有
      所違誤云云。惟查：
    (1)台中榮民總醫院97年4月24日中榮醫企字第0970006474號
      覆函稱：「……三、宋女士（即被上訴人）因右眼動眼神
      經有局部麻痺，並無礙勞動，但對視力品質和生活品質有
      其永久的影響，應符合（六）通常無礙勞動，但醫學上可
      證明其精神、神經遺有障害者：適用第十三級。」等語，
      另依台中榮民總醫院97年7月3日中榮醫企字第0970010349
      號覆函明確指稱，足堪證明被上訴人在台中榮民總醫院親
      自診斷鑑定下，被上訴人右眼瞳孔已因收縮不能，失去自
      動控制大小以調節入眼內光線強度的功能，嚴重到即使「
      在一般室內柔和偏暗的光線下，仍可能因為右眼調節力降
      低，造成聚焦困難，影像模糊」之情形。另「勞動能力減
      損或喪失」，依勞工保險條例第53條規定，足證「失能」
      之定義應為「經治療後，症狀固定，再行治療仍不能期待
      其治療效果，經保險人自設或特約醫院診斷為永久失能」
      。根據勞工保險局被保險人罹患傷病應治療多久方可開具
      殘廢診斷書（治療多久才可申請殘廢給付）的資料，診斷
      神經障害之合理治療時間為「須治療六個月以上且診斷為
      永久不能復原」，另診斷眼障害之合理治療時間為「須治
      療終止且經診斷症狀已固定」，即可開立殘廢診斷書。經
      查，從95年9月4日被上訴人在林新醫院初診開始，林新醫
      院即判定被上訴人右動眼神經損傷，又97年7月3日台中榮
      民總醫院中榮醫企字第0970010349號覆函再度確認，另同
      年8月1日中國醫藥大學附設醫院診字第0970800227號神經
      科診斷證明書明確指稱：「病名：右側第三對腦神經損傷
      並瞳孔收縮不能。醫師囑言：患者因車禍受傷致右側第三
      對腦神經損傷並瞳孔收縮不能，至今已近二年仍無法恢復
      ，按醫學經驗恢復機會不高，可能造成永久障礙並生活困
      擾。」等語，就神經障害部份，在醫學上可證明其神經遺
      有障害，且會造成日常生活視力模糊之現象，早已逾六個
      月治療期間，另就眼障害部份，也符合「經診斷症狀已固
      定」之情形，「第三對腦神經麻痺」是原因，「瞳孔收縮
      不能」是結果，該傷害結果具有相當因果關係至臻明確，
      被上訴人所受傷害係屬「勞工保險殘廢給付標準表」所列
      之第13等級殘障殆無疑義。又「失能給付標準規定」依據
      「勞工保險殘廢給付標準表」（勞工保險條例第53條附表
      ）區分為1至15級，且「無礙勞動」被認定為第13級，減
      損勞動能力為百分之二十三點零七，故「殘廢給付標準表
      」會區分為一至十五級，即認定勞動能力減損程度會有所
      差異，更何況被上訴人已經由醫學中心等級之台中榮民總
      醫院認定符合「勞工保險殘廢給付標準表」所列第十三等
      級之殘障，勞動能力自然會有所減損，尚有所據。
    (2)本院再函詢台中榮民總醫院，依台中榮民總醫院98年8月5
      日中榮醫企字第0980012599號覆函第四點，神經外科再度
      明確指稱：「…診斷為創傷性第三腦神經麻痺併瞳孔收縮
      不能…會造成病人看東西無法聚焦、視力模糊、雙眼視力
      不平衡，易造成暈眩、頭痛、無法久視，開車或騎車會畏
      光模糊，影響生活安全造成困擾。因受傷時間已超過一年
      ，第三腦神經麻痺，應不會恢復。應符合『精神、神經障
      害等級』（六）通常無礙勞動，但醫學上可證明其精神、
      神經遺有障害者：適用第十三級…」等語，此有該院98年
      8 月5日中榮醫企字第09800125 99號函附卷可稽（見本院
      卷(二)第31至32頁），足證98年6月18日至7月10日在台中榮
      民總醫院神經外科親自診斷鑑定下，被上訴人右眼第三對
      腦神經麻痺所造成之「瞳孔收縮不能」之結果，完全可確
      定下列三項事實：第一、「因受傷時間已超過一年，第三
      腦神經麻痺，應不會恢復」；第二、「應符合『精神、神
      經障害等級』（六）通常無礙勞動，但醫學上可證明其精
      神、神經遺有障害者：適用第十三級…」；第三、「瞳孔
      收縮不能」之後遺症，「會造成看東西無法聚焦、視力模
      糊、雙眼視力不平衡，易造成暈眩、頭痛、無法久視，開
      車或騎車會畏光模糊，影響生活安全造成困擾」，故被上
      訴人主張右眼傷害永久無法恢復，且右眼瞳孔已因收縮不
      能，失去自動控制大小以調節入眼內光線強度之功能，造
      成兩眼視力不平衡，視力降低，影響生活安全造成困擾，
      堪予採信。
    (3)上訴人對上開鑑定報告及診斷證明書內容質疑，主張「右
      述之中樞神經系統障害，例如無知覺障害之錐體路及錐體
      外路症狀之輕度麻痺，依腦注氣造影檢查始可證明…」等
      語，要求再做檢查云云，因經台中榮民總醫院鑑定後，台
      中榮民總醫院再以98年8月5日中榮醫企字第0980012599號
      函覆本院，其覆函第二頁，神經外科已明白告知「第三腦
      神經麻痺並不符合『右述之中樞神經系統障害，例如無知
      覺障害之錐體路及錐體外路症狀之輕度麻痺…』」（見本
      院卷(二)第31頁），因此所謂「依腦注氣造影檢查始可證明
      」云云，為無可採。台中榮民總醫院98年8月5日中榮醫企
      字第0980012599號覆函再度確認「…因受傷時間已超過1
      年，第三腦神經麻痺應不會恢復」等語，符合前開神經障
      害部分，在醫學上可證明其神經遺有障害，且會造成日常
      生活視力模糊之現象，早已逾六個月治療期間，且診斷為
      永久不能復原，同時就眼障害部分，依台中榮民總醫院98
      年7月10日門字第26475 851-01號眼科診斷證明書，亦符
      合「經診斷症狀已固定」之情形，「第三對腦神經麻痺」
      是原因，「瞳孔收縮不能」是結果，該傷害結果具有相當
      因果關係至臻明確，被上訴人所受傷害係屬「勞工保險殘
      廢給付標準表」所列之第13等級殘障，應可認定。
    (4)至於對殘廢等級認定有疑義或喪失勞動能力與否應係以經
      評鑑合格之地區教學醫院以上之醫院，予以檢驗查證之結
      果，而非由是否已向勞工保險局請求殘廢給付（失能給付
      ）來認定。依據勞工保險局請領失能給付注意事項第一點
      規定「請領失能給付者，需於醫院診斷為永久失能之日起
      二年內提出申請」，亦即醫院診斷為永久失能之日起二年
      內均可提出請領失能給付，並非領到失能給付才可判斷喪
      失勞動能力，其理甚明。另依據勞工保險局請領失能給付
      注意事項第二點規定「被保險人仍在治療中，症狀尚未固
      定時，請不要申請失能給付」，這兩年被上訴人尚在治療
      中，且兩造尚在訴訟審理中，被上訴人尚未依法請求失能
      給付，自屬正常，故上訴人認「未向勞工保險局請求殘廢
      給付」，「以待證被上訴人並無喪失勞動能力」云云，顯
      無理由。是上訴人主張就被上訴人減少勞動能力部分是否
      符合勞工保險條例第53條所列適用第13級，請求再送行政
      院衛生署鑑定云云，核無必要。
  (七)將來醫藥費用：被上訴人主張依仲良中醫診所96年10月26日
    所開立之醫療費用收據總表，其中明白標示被上訴人就診期
    間為95年9月16日計算至96年10月26日止，共花費85,780元
    ，該筆金額為兩造雙方所不爭執，可視為雙方針對中醫針灸
    之花費參考之重要依據，既有符合整年度（95年9月16日計
    算至96年10月26日止）之就診期間，又有就診次數（175次
    ）可供本院依已明瞭之事實，推定應證事實之真偽，主張應
    以五萬元為計算基礎，請求上訴人給付937,096元云云。惟
    查不法侵害他人之身體或健康者，對於被害人因此增加生活
    上之需要時，應負損害賠償責任，民法第193條第1項固定有
    明文。依此文義，將來之醫藥費以維持傷害後身體或健康之
    必要支出為限，被害人始得請求加害人賠償。上訴人於原審
    即表明不同意被上訴人此部分未來鉅額醫藥費用之請求，且
    引台中榮民總醫院97年4月25日中榮醫企字第0970006543號
    函謂：「病患（即被上訴人）目前因右眼外傷性瞳孔散大，
    自96年12月21日初診至97年3月14日共計4次門診，目前狀況
    尚且穩定，不需任何侵襲性治療或手術，目前只需數個月(2
    -3個月甚至半年)追蹤一次即可。至於費用是否需要169萬，
    可依每年3-4次門診費用來推算。」等語資為抗辯（見原審
    卷(二)第159頁），自難認上訴人對被上訴人之請求不予爭執
    。準此，尚無從認定被上訴人有持續性一般治療之必要，惟
    其應為持續性物理治療以緩解每天眼睛漲痛帶來之不適，被
    上訴人尋求中醫針灸治療，刺激視神經活化，減少視神經病
    變，以緩解症狀，應為合理之推論。審酌被上訴人自95年9
    月16日至96年3月30日約6.5個月期間，於仲良中醫診所支出
    針炙自費治療所支出費用4,750元，平均一年所需中醫針灸
    治療費用以8,770元計算（計算式：4,750元12/6.5=8,770
    元，元以下四捨五入）。被上訴人係63年7月10日出生，被
    上訴人年齡為33歲，依內政部編製95年台閩地區簡易生命表
    ，其平均餘命尚有49.44年，則以每年8,770元，加計一次給
    付之霍夫曼係數後，被上訴人就此部分得請求上訴人賠債之
    金額即為221,477元【年別5%複式霍夫曼計算法（第一年不
    扣除中間利息），其計算式為：[8,77025.00000000（此
    為應受扶養49年之霍夫曼係數）+8,7700.44（25.00000
    000－00.00000000）]=221,477（小數點以下四捨五入）】
    ，逾此部分之請求，則無理由。
  (八)精神慰撫金：被上訴人發生本件車禍時，年僅32歲，其本因
    上訴人之疏失，造成被上訴人右眼終生無法回復之重大傷害
    ，且經台中榮民總醫院97年7月17日、97年8月22日精神科診
    斷為「創傷後壓力症」造成「心情焦慮、恐懼、恐慌、鬱悶
    、騎車害怕」此有台中榮民總醫院院97年8月22日門字00000
    000-00診斷證明書在卷可稽，其精神上所受痛苦不言可喻，
    且迄今尚未獲上訴人理賠，是被上訴人謂其因上訴人不法侵
    害，而精神上受有痛苦，自屬有據。本院審酌被上訴人為大
    學畢業，任職金融業，財產總額為261,750元，其94、95年
    度所得分別為360,083元、230,776元；而被告為高職畢業，
    目前擔任保險業務員，名下並無財產，94年度無所得，95年
    度所得為49,497元等情，分別有被上訴人提出之薪資單影本
    ，及本院依職權調取之交通事故談話紀錄表、稅務電子閘門
    所得、財產調件明細表等在卷可稽。另參考兩造之過失之程
    度及兩造身分、地位、經濟能力等一切情狀，認被上訴人請
    求上訴人給付精神慰撫金290萬元，尚嫌過高，應予核減為
    40 萬元，方屬公允，逾此數額之請求，即不相當，不應准
    許。
  (九)綜上，被上訴人得請求上訴人賠償醫療費用166,745元、看
    護費用13,000元、薪資減損35,000元、交通費用10萬元、其
    他必要用品支出費用44,360元、勞動能力減損部分1,049,93
    5元、將來醫藥費221,477元及精神慰撫金40萬元，合計2,03
    0,517元。惟按損害之發生或擴大，被害人與有過失者，法
    院得減輕賠償金額，為民法第217條第1項所明定。被上訴人
    對本件交通事故之發生既與有過失，而應就所生之損害負百
    分之20之過失責任，是揆之前開規定，自應據此減輕上訴人
    之賠償金額，則依上述比例減輕上訴人賠償金額百分之20後
    ，上訴人所應賠償之金額為1,624,414元【計算方式：2,030
    ,517元80／100＝1,624,414元，元以下四捨五入】。被上
    訴人已領取汽車強制責任險之保險理賠金132,148元，為兩
    造所不爭執之事實，是此部分之款項自應於本件損害賠償請
    求中扣除，經扣抵後，被上訴人可請求之損害賠償金額為1,
    492,266元（1,624,414元－132,148元＝1,492,266元）。從
    而被上訴人請求上訴人給付1,492,266元，及自96年11月7日
    起至清償日止，按週年利率百分之5計算之利息（利息起算
    日見原審卷(一)第46頁），於法有據。
七、綜上所述，被上訴人依侵權行為之法律關係，請求上訴人給
    付1,492,266元，及自96年11月7日起至清償日止，按週年利
    率百分之5計算之利息，為有理由，應予准許，逾此所為請
    求，為無理由，應予駁回。原審判命上訴人給付1,332,266
    元，而駁回被上訴人其餘之訴，及假執行之聲請，尚有未合
    ，是上訴人應再給付被上訴人16萬元，及自96年11月7日起
    至清償日止，按週年利率百分之5計算之利息。本件兩造上
    訴利益未逾150萬元，兩造陳明願供擔保，請准宣告假執行
    及免為假執行，核無必要。關於原審判命上訴人給付部分，
    核無不當，上訴意旨指摘原判決此部分不當，求予廢棄改判
    ，為無理由，應駁回其上訴。又被上訴人附帶上訴請求上訴
    人再給付16萬元部分，為有理由，應予准許，乃原判決就此
    部分為被上訴人敗訴之判決，自有未洽。被上訴人就此部分
    指摘原判決不當，求予廢棄改判，為有理由，爰由本院將原
    判決此部分予以廢棄改判如主文第3項所示。至於逾上開應
    准許部分，被上訴人之請求為無理由，原審為其敗訴之判決
    ，並無違誤，被上訴人就此部分所為之附帶上訴，為無理由
    ，應予駁回其附帶上訴。
八、本件事證已臻明確，兩造其餘攻擊防禦方法，經審酌後，均
    與判決結果無影響，爰不分別斟酌論述，附此敘明。
九、據上論結，本件上訴為無理由，附帶上訴為一部有理由，一
    部無理由，依民事訴訟法第449條第1項、第450條、第78條
    、第79條判決如主文。
中    華    民    國    98    年    9     月    30    日
                民事第五庭    審判長法  官  林陳松
                                    法  官  古金男
                                    法  官  王重吉
以上正本係照原本作成。
不得上訴。
                                    書記官  林玉惠
中    華    民    國    98    年    10    月    1     日
                                                      Ｓ


司法院資訊處製作；財團法人民間司法改革基金會備份。
